【裁判字號】    98,交聲,3002
【裁判日期】    981130
【裁判案由】    聲明異議
【裁判全文】
臺灣高雄地方法院交通事件裁定      98年度交聲字第3002號
原處分機關  交通部公路總局高雄區監理所
異  議  人
即受處分人  甲○○
上列受處分人因違反道路交通管理處罰條例案件，對於交通部公
路總局高雄區監理所於民國98年10月25日所為之處分（高監自裁
字第裁80-N00000000號違反道路交通管理事件裁決書）聲明異議
，本院裁定如下：
    主    文
原處分撤銷。
甲○○汽車駕駛人，駕駛汽車經測試檢定酒精濃度超過規定標準
，處罰鍰新臺幣玖仟伍佰元，並應吊扣普通小型車駕駛執照拾貳
個月及接受道路交通安全講習。
    理    由
一、原處分意旨略以：異議人即受處分人甲○○於民國97年4 月
    17日下午2 時39分許，駕駛車牌號碼DY-4402 號自用小客貨
    車，在高雄縣林園鄉○○○路與溪州二路交叉口，經警攔查
    ，測得呼氣酒精濃度達每公升0.7 毫克，認有酒後駕車之違
    規行為而依法舉發，並由原處分機關依道路交通管理處罰條
    例第35條第1 項第1 款規定，裁處新臺幣（下同）49,500元
    罰鍰，並吊扣異議人當時據以駕駛自用小客貨車之職業大貨
    車駕駛執照12個月及施以道安講習。
二、聲明異議意旨略以：異議人固然於上開時地酒後駕車為警查
    獲，但異議人因同一酒駕行為，已經臺灣高雄地方法院檢察
    署檢察官為緩起訴處分確定，異議人亦已履行緩起訴處分之
    條件，向國庫支付40,000元，並繳清在案，已有悔意；且異
    議人係職業司機，駕照乃生活必須工具，又異議人現中風住
    院需長時間復健，為此依法聲明異議，請准撤銷吊扣處分與
    罰款等語。
三、按汽車駕駛人，駕駛汽車經測試檢定酒精濃度超過規定標準
    者，處15,000元以上60,000元以下罰鍰，並當場移置保管該
    汽車及吊扣其駕駛執照1 年；因而肇事致人受傷者，並吊扣
    其駕駛執照2 年；致人重傷或死亡者，吊銷其駕駛執照，並
    不得再考領，道路交通管理處罰條例第35條第1項 第1 款定
    有明文。惟按一行為同時觸犯刑事法律及違反行政法上義務
    規定者，依刑事法律處罰之，但其行為應處以其他種類行政
    罰或得沒入之物而未經法院宣告沒收者，亦得裁處之；前項
    行為如經不起訴處分或為無罪、免訴、不受理、不付審理之
    裁判確定者，得依違反行政法上之義務規定裁處之；違反行
    政法上義務而受罰鍰、沒入或其他種類行政罰之處罰時，適
    用本法，但其他法律有特別規定者，從其規定，行政罰法第
    26條、第1 條分別定有明文。而上開道路交通管理處罰條例
    第35條第1 項第1 款規定，係對行為人違反行政法上義務規
    定之裁處，且該條例關於一行為同時觸犯刑事法律及違反行
    政法上義務規定者，並無特別規定，故若汽車駕駛人酒後駕
    車之行為，經測試檢定酒精濃度超過規定標準，而同時涉有
    刑法第185 條之3 公共危險罪嫌時，道路交通管理處罰機關
    除有行政罰法第26條第1 項但書得處以其他種類行政罰者之
    情形，方得裁處其他種類行政罰外，關於罰鍰部分，即應依
    上開行政罰法第26條及道路交通管理處罰條例第10條規定移
    送該管地方法院檢察署處理，不得逕依道路交通管理處罰條
    例第35條第1 項第1 款規定，裁處行為人罰鍰之行政罰。
四、再自行政罰法第26條之立法理由觀之，「一行為同時觸犯刑
    事法律及違反行政法上義務規定時，由於刑罰與行政罰同屬
    對不法行為之制裁，而刑罰之懲罰作用較強，故依刑事法律
    處罰，即足資警惕時，實無為一事二罰再處行政罰之必要，
    且刑事法律處罰，由法院依法定程序為之，較符合正當法律
    程序，應予優先適用。但罰鍰以外之沒入或其他種類行政罰
    ，因兼具維護公共秩序之作用，為達行政目的，行政機關仍
    得併與裁處」，故探究其立法目的，無非在處罰目的相同且
    處罰方式相同時，若依刑事法律處罰，即足資警惕時，實無
    為一事二罰再處行政罰之必要，但罰鍰以外之沒入或其他種
    類行政罰，因兼具維護公共秩序之作用，為達行政目的，行
    政機關仍得併予裁處。至於刑事訴訟法第253 條之1 所指之
    緩起訴處分，其中檢察官命被告為金錢給付部分，並得為民
    事強制執行名義，受處分人因上開緩起訴處分而剝奪其財產
    權，且前揭金錢給付義務亦具有強制性、懲罰性，雖不若易
    科罰金係以支付金錢作為自由刑之替代，惟經由緩起訴處分
    條件之履行使其免於遭檢察官發動起訴程序，仍具有替代刑
    罰之效果，廣義而言，應屬前揭所稱之「實質刑事法律處罰
    」，而有行政罰法第26條第1 項「一事不二罰」規定之適用
    。且「緩起訴」處分之最終雖使被告免於刑事訴追之效果，
    與「不起訴」處分之效果相同，然觀諸刑事訴訟法第253 條
    之1 第1 項係91年2 月8 日增訂，行政罰法係94年2 月5 日
    公布，而制定在後的行政罰法第26條第2 項僅臚列「不起訴
    處分或無罪、免訴、不受理、不付審理之裁判確定者」，並
    未將「緩起訴處分」納入。又緩起訴處分既非不能證明行為
    人之犯罪事實，且行為人有支付一定金額之實質處罰，已產
    生實質刑罰之效果，自與上開行政罰法第26條第2 項列舉之
    不起訴處分等情形迥然有別，仍無從遽為比擬而為相同之處
    置。再者，酒後駕車行為人於受緩起訴處分，並於其財產權
    遭受剝奪之餘，卻仍需繳納一定金額之行政罰鍰，其結果勢
    必降低刑事被告接受緩起訴之意願，亦與訂定緩起訴處分以
    替代繁複刑事審判程序之制度性機能相悖。準此以言，制定
    在後之行政罰法第26條第2 項既未將緩起訴處分列舉其中，
    本於保障人民基本權及「法律明示其一排除其他」之法理暨
    前揭說明，自不能將條文中「不起訴處分」之範圍，擴及於
    性質並不相同之「緩起訴處分」。
五、經查：
（一）本件異議人有於前揭時、地，飲酒後駕駛車牌號碼DY-440
      2 號自用小客貨車，經高雄縣政府警察局林園分局員警測
      得吐氣所含酒精濃度超過每公升0.70毫克，員警乃填製本
      件舉發通知單予以舉發，並經原處分機關裁處罰鍰49,500
      元、吊扣駕駛執照12個月，並施以道安講習等情，為異議
      人所不爭執，並有酒精濃度測試單、本件舉發通知單、裁
      決書及其送達證書各1 份在卷為憑，及本院依職權調閱臺
      灣高雄地方法院檢察署97年度偵字第12258 號卷內之酒精
      測試報告表、刑法第185 條之3 案件（酒後駕車）測試觀
      察紀錄表附於該案卷內可稽，則異議人於前述時、地，確
      有酒精濃度超過規定標準仍駕駛汽車之違規事實，堪以認
      定。
（二）異議人因同一酒後駕車之事實，經警以異議人涉犯公共危
      險罪嫌移送高雄地檢署偵辦，業經高雄地檢署檢察官於97
      年5 月26日以97年度偵字第12258 號為緩起訴處分，緩起
      訴期間為1 年，異議人應於收受檢察官執行緩起訴處分命
      令通知書後，向國庫支付40,000元，案經高雄地檢署檢察
      官職權送再議，並經臺灣高等法院檢察署為再議駁回之處
      分而告確定，緩起訴期間為97年7 月7 日至98年7 月6 日
      ，異議人於97年7 月25日向國庫支付40,000元等情，復經
      本院調閱高雄地檢署97年度緩字第2649號、97年度偵字第
      12258 號案卷核閱屬實，並有上開緩起訴處分書、臺灣高
      等法院高雄分院檢察署處分書、臺灣高等法院被告前案紀
      錄表、臺灣高雄地方法院檢察署送達證書、臺灣高雄地方
      法院檢察署自行收納款項統一收據各1 份附卷為佐，此部
      分事實，亦堪認定。
（三）惟異議人上開酒後駕車之行為，係屬同時觸犯刑事法律及
      違反行政法上義務規定之行為，其既經緩起訴處分確定，
      異議人並已給付40,000元予國庫，即已產生實質刑罰之效
      果，揆諸上開行政罰法第26條及道路交通管理處罰條例第
      35條第8 項規定與前揭說明，原處分機關對異議人上開酒
      後駕車之違規行為予以裁罰時，就其行為應處以其他種類
      行政罰部分，固仍得予以裁處，惟就裁處罰鍰部分，僅得
      依道路交通管理處罰條例第35條第8 項規定，扣除異議人
      依檢察官緩起訴處分支付之40,000元，而就差額部分即9,
      500 元予以裁罰，是原處分機關於裁處異議人罰鍰49,500
      元部分，自有未洽。
（四）又本件異議人既係駕駛自用小客貨車違反道路交通管理處
      罰條例第35條第1 項第1 款之規定，揆諸前揭法律規定及
      說明意旨，原處分機關依法即僅能吊扣異議人違規當時所
      駕駛之車輛種類即普通小型車之駕駛執照，並無得吊扣異
      議人持有他級駕駛執照之依據。查異議人於本件違規時，
      僅領有職業大貨車之駕駛執照乙情，有本院公路監理電子
      閘門查詢資料1 紙在卷可稽。且依前開所述，修正後即本
      件行為時之道路交通管理處罰條例第68條，既已將「吊扣
      」各級車類之規定予以刪除，原處分機關自不能逕行處分
      吊扣異議人其他車種之職業大貨車駕駛執照。至上開道路
      交通安全規則對於汽車駕駛執照之管理，採取一照原則，
      固導致越級駕駛人違規酒駕時，受有無須吊扣駕駛執照之
      利益，然此關於駕駛執照管理所衍生之執行困難或法規漏
      洞，宜由修法解決，尚不得擴張解釋，於駕駛人無較低級
      駕駛執照可供吊扣時，即率爾代以吊扣其所領有之較高級
      駕駛執照。原處分機關不察，仍逕為吊扣職業大貨車之駕
      駛執照12個月之處分，亦難謂係適法之處分。
六、綜上，異議人就原處分罰鍰49,500元及吊扣職業大貨車駕駛
    執照12個月聲明異議為有理由，原處分既有前開瑕疵，自應
    由本院將原處分撤銷，並依同條例第35條第1 項第1 款及第
    24條第1 項第2 款之規定，就異議人之違規行為，自為裁定
    如主文所示，以資適法。又前開裁處施以道路交通安全講習
    部分，係屬達成遏止酒後駕車不法行為以維護道路交通安全
    之行政目的而有別於罰鍰以外之其他種類行政罰，依行政罰
    法第26條第1 項但書之規定，原處分機關自得併予處罰，而
    異議人既有本件違規，原處分機關就此所為之處罰，核屬合
    法，附此敘明。
中    華    民    國    98    年    11    月    30    日
                  交通法庭  法  官  楊珮瑛
以上正本證明與原本無異。
如不服本裁定，應於收受送達後5 日內向本院提出抗告狀。
中    華    民    國    98    年    11    月    30    日
                            書記官  郭南宏


司法院資訊處製作；財團法人民間司法改革基金會備份。
